臺灣高雄地方法院民事裁定　　　　　 100年度消債抗字第34號
抗　告　人　陳麗雅
上列抗告人因消費者債務清理事件聲請更生，對於中華民國100
年3 月2 日本院99年度消債更字第528 號裁定提起抗告，本院裁
定如下：
    主  文
抗告駁回。
抗告程序費用新臺幣壹仟元由抗告人負擔。
    理  由
一、抗告意旨略以：抗告人於民國95年間與最大債權銀行香港上
    海匯豐銀行股份有限公司（下稱上海匯豐銀行）為前置協商
    ，雖於96年7 月間毀諾，然係因抗告人於96年5 月至7 月間
    每月應領薪資新臺幣（下同）56,725元，扣繳公保費811 元
    、健保費691 元、退撫金2,724 元後，每月收入僅52,499元
    ，扣除抗告人生活必要費用9,508 元及3 名未成年子女之扶
    養費19,251元後，僅餘23,740元，顯然無法負擔每月協商款
    36,822元。又抗告人配偶黃宏基於96年初罹患癌症，無法工
    作致家庭收入減少，尚需大幅支出醫療及照護費用，抗告人
    配偶死亡後，復支出10多萬元之喪葬費，抗告人於毀諾前，
    確因配偶罹癌及病逝致支出大幅增加而有不可歸責於己之事
    由，致履行顯有重大困難，原裁定未慮及此節，顯有違誤。
    另抗告人之3 名未成年子女固於其父親死亡後繼承遺產或於
    97年間自祖父母受贈財產而無不能維持生活之情形，而無請
    求扶養之權利，惟抗告人對於3 名未成年子女依法仍有保護
    教養之義務，3 名未成年子女名下之財產乃因繼承、贈與而
    無償取得，均為其特有財產，依民法第1087、1088條規定，
    抗告人不得處分，原裁定認抗告人之3 名未成年子女名下財
    產價值甚高而無須抗告人扶養，亦有違誤，爰依法提起抗告
    ，請求廢棄原裁定，並准為更生之聲請等語。
二、按「債務人不能清償債務或有不能清償之虞者，得依本條例
    所定更生或清算程序，清理其債務」，消費者債務清理條例
    第3 條定有明文。衡以消費者與金融機構間債之關係之發生
    ，係依契約自由原則及相互間之信賴為基礎，此為社會經濟
    活動得以維繫及發展之重要支柱，債務人經濟窘迫，固不應
    任其自生自滅，債權人一方之利益，仍不能因之摒棄不顧。
    故債務人於協商程序中，自應本於個人財產及收支狀況，依
    最大誠信原則，商討解決方案。如終究不能成立協商，於聲
    請更生或清算時，法院審酌上開條文所謂「不能清償或有不
    能清償之虞」，自宜綜衡債務人全部收支及財產狀況，評估
    是否已不能維持符合人性尊嚴之最基本生活條件，所陳報之
    各項花費，是否確屬必要性之支出，如曾有協商方案，其條
    件是否已無法兼顧個人生活之基本要求等情，為其判斷之準
    據。倘債務人有固定收入，具備分期清償債務之能力，僅一
    時無法清償全部債務，即難謂債務人不能清償其債務，以避
    免其藉此善意之立法而惡意圖謀減免債務，致使社會陷於道
    德之危險，並因此使信用緊縮而造成社會經濟之動盪。本件
    抗告人於消費者債務清理條例施行前之95年7 月6 日業依「
    中華民國銀行公會會員辦理消費金融案件無擔保債務協商機
    制」，與最大債權金融機構即上海匯豐銀行達成債務清償方
    案之協商，約定抗告人應自95年7 月起分120 期，利率0%，
    每月10日以36,822元依各債權銀行債權金額比例清償各項債
    務至全部清償為止，而聲請人於協商成立後，還款13期，其
    後因未再續繳而毀諾等節，有協議書及上海匯豐銀行陳報狀
    附卷可稽（見原審卷第12、91頁）。是抗告人於前既已依債
    務協商機制與金融機構成立協商，依上開說明，即應依此協
    商結果而為誠信履行，故其如欲援引上開條例條項之例外規
    定而再聲請更生或清算時，自應就其不依約履行是否具不可
    歸責於己之事由而致履行顯有重大困難之情形從嚴審查，以
    避免道德上之危險。
三、經查：
（一）抗告人主張其於毀諾前，因配偶黃宏基罹患癌症支出大筆
      醫療費用，且於96年5 月27日黃宏基死亡時支出約10萬元
      之喪葬費用，致支出大幅增加，而有不可歸責於己之事由
      ，致履行顯有重大困難等情，固提出黃宏基戶籍謄本為證
      （見原審卷第15頁），惟黃宏基死亡後，抗告人3 名未成
      年子女領有保險金合計1,142,093 元（見原審卷第189 至
      193 頁），抗告人與3 名未成年子女均為黃宏基之繼承人
      ，且抗告人已負債累累進入前置協商階段，喪葬費部分無
      均由抗告人負擔之理，是抗告人主張毀諾前支出約10萬元
      之喪葬費，難認合理，又抗告人主張於配偶黃宏基罹患癌
      症後支出大筆醫療費，惟未提出任何單據以資佐證，亦難
      認為可採。
（二）抗告意旨雖以其係客觀收入不足以支付生活必要費用、扶
      養費及償還債務，故認其具有不可歸責於己之事由致履行
      顯有重大困難云云，惟查：
    1.抗告人現任職於高雄市稅捐稽徵處，96年度收入為993,25
      5 元，平均每月收入約82,771元，有抗告人之96年度綜合
      所得稅各類所得資料清單在卷可稽（見原審卷第114 頁）
      ，參以抗告人任職於政府機關，每月應領薪資不加計年終
      獎金亦應不致有何重大變動，而其應領薪資雖有扣除公、
      健保費用、退撫金及薪資扣款，實領數額尚有56,725元，
      有96年5 至7 月之薪俸單在卷可憑（見本院卷第10至12頁
      ），然上述公、健保費已計入如下之個人生活必要費用中
      ，為避免費用重複認列，應不得扣除計算之。又退撫金為
      退休金之提列，於抗告人退休後得以領回，如於薪資中扣
      除該筆退撫金不予列計，將使抗告人於免除債務後另有所
      得，對債權人有失公平。另法院扣薪部分，抗告人遭強制
      執行扣薪1/3 係用於清償債務者可同時減少抗告人負債金
      額，故在計算其清償能力時，自不應計入扣除項目以還原
      其資力。本院認抗告人96年度每月應領薪資加計年終獎金
      仍應以82,771元計算，始為合理。
    2.又抗告人已負債8,743,632 元，自應節撙開銷償債，是應
      以抗告人住所地之高雄縣96年度台灣省最低生活費標準9,
      509 元計算其必要支出，抗告人主張其須支付子女扶養費
      部分，因其3 名未成年子女受有保險金給付合計1,142,09
      3 元，繼承價值各2,403,288 元之田賦1 筆，如依行政院
      主計處96年度免稅額77,000元為計算基準，每人每月之扶
      養費約6,417 元，該筆款項及遺產價值得供給抗告人3 名
      子女36年生活及教育費用後尚有剩餘，且尚未計入97、98
      年間祖父母贈與價值分別為4,680,000 元、5,040,000 元
      、4,697,244 元之田賦，抗告人自無須另行支出扶養費。
      至抗告人主張該筆遺產及贈與係未成年子女之特有財產，
      不得處分以履行抗告人對未成年子女之保護義務，然依民
      法第1088條但書之規定，非為子女之利益不得處分之，抗
      告人處分以支付未成年子女之扶養費，並非對未成年子女
      不利益，是抗告人此部分之主張，洵無足採。
    3.再抗告人96年度每月之平均所得約82,771元，扣除抗告人
      個人之生活費9,509 元，尚餘73,262元可供清償債務，縱
      認確有支出10萬元之喪葬費，亦須與3 名未成年子女共同
      負擔，每人應負擔之金額為25,000元，扣除該部分支出，
      抗告人仍有48,262元可供清償協商款，並無不能履行協商
      款項之情事，而縱令抗告人因支出配偶之醫療費及喪葬費
      ，一時不能履行債務而毀諾，抗告人既有固定收入之履行
      能力，縱令抗告人具有一時不能履行之情事，核亦僅係短
      暫一時之履行不便，抗告人非不得向債權銀行申請暫緩繳
      款，以度過短暫一時不便之困難。另債務人為了償還債務
      ，必須經歷履行期間較不寬裕之經濟生活，然此乃債務人
      於負擔債務時即得預見，是依誠實及信用之原則，債務人
      於有履行可能性時，仍應誠實勤勉地履行債務，故難僅憑
      抗告人主張其於96年間需支出配偶之醫療費及喪葬費等語
      ，而遽認抗告人履行顯有重大困難。準此，堪認抗告人尚
      乏不可歸責於己致履行顯有重大困難之情形可言。
    4.另依抗告人目前收入不加計年終獎金每月薪資達61,365元
      ，高於96年度不加計年終獎金之每月薪資，亦無不能清償
      債務或有何不能清償之虞之情，從而，抗告人猶執陳詞，
      指摘原裁定不當，求予廢棄，為無理由，應予駁回。
四、綜上所述，本件抗告人亦未能舉證證明其有何具有不可歸責
    於己之事由致履行顯有重大困難之情，自難認已具備更生聲
    請之要件，原裁定據此駁回抗告人更生之聲請，於法並無違
    誤，抗告意旨猶執前詞，指摘原裁定不當，為無理由，應予
    駁回。
五、結論：本件抗告為無理由，爰依消費者債務清理條例第15條
    、民事訴訟法第495 條之1 第1 項、第449 條第1 項、第95
    條、第78條，裁定如主文。
中    華    民    國  100     年    3     月    31    日
                  民事第五庭審判長法  官  黃國川
                                  法  官  劉定安
                                  法  官  秦慧君
正本係照原本作成。
對本裁定除有涉及法律見解且具有原則上之重要性者外，不得再
抗告。如提再抗告，應於裁定送達後十日內，以書狀向本院提出
再抗告，並繳納再抗告費新台幣1000元。
中    華    民    國   100    年    3     月    31    日
                                  書記官  鄭筑尹